臺灣嘉義地方法院民事判決　　　　　　　　 95年度國字第6號
原　　　告　己○○即甲○○承.
　　　　　　乙○○即甲○○承.
　　　　　　丁○○即甲○○承.
　　　　　　戊○○即甲○○承.
　　　　　　丙○○即甲○○承.
共　　　同
訴訟代理人　陳建誌律師
被　　　告　交通部臺灣區○道○○○路局
法定代理人　陳建宇
訴訟代理人　張麗雪律師
被　　　告　嘉義市政府
法定代理人　庚○○
訴訟代理人　張雯峰律師
　　　　　　奚淑芳律師
　　　　　　張蓁騏律師
上列當事人間請求國家賠償事件，本院於民國96年7月10日言詞
辯論終結，判決如下：
    主      文
原告之訴及假執行之聲請駁回。
訴訟費用由原告負擔。
    事實及理由
甲、程序方面：
一、依國家賠償法請求損害賠償時，應先以書面向賠償義務機關
    請求之。賠償義務機關拒絕賠償，或自提出請求之日起逾三
    十日不開始協議，或自開始協議之日起逾六十日協議不成立
    時，請求權人得提起損害賠償之訴。國家賠償法（下稱國賠
    法）第10條第1項、第11條第1項前段分別定有明文。查原告
    於民國94年6月17日、同年12月26日依序向被告交通部臺灣
    區○道○○○路局（下稱高公局）、被告嘉義市政府請求國
    家賠償，惟經被告高公局、嘉義市政府拒絕賠償，此有被告
    高公局94年7月22日工拓字第0940018402號函、嘉義市政府9
    4年府法字第0940164297號拒絕賠償理由書附卷為憑，故原
    告提起本件國家賠償訴訟為合法，先予敘明。
二、甲○○於95年3月22日提起本件訴訟，惟於本件訴訟繫屬中
    即同年10月30日死亡，經其繼承人即原告己○○、乙○○、
    丁○○、戊○○、丙○○聲明承受訴訟，有死亡證明書、戶
    籍謄本、承受訴訟聲明狀附卷可稽，核與民事訴訟法第170
    條、第175條第1項規定相符，應予准許。
三、訴狀送達後，原告不得將原訴變更或追加他訴。但有下列各
    款情形之一者，不在此限：…三、擴張或減縮應受判決事項
    之聲明者。民事訴訟法第255條第1項第3款定有明文。原告
    起訴原請求被告連帶給付新臺幣（下同）2,958,314元及自
    起訴狀繕本送達之翌日起至清償日止，按週年利率5%計算之
    利息，嗣減縮為請求1,291,526元及上開法定遲延利息，依
    民事訴訟法第255條第1項第3款規定，尚無不合，應予准許
    。
乙、實體方面：
壹、原告起訴聲明：１、被告應連帶給付原告1,291,526元及自
    起訴狀繕本送達被告之翌日起至清償日止，按週年利率5%
    計算之利息，２、願供擔保，請准宣告假執行，而主張下列
    各情：
一、原告之被繼承人甲○○於93年10月4日下午6時許，騎駛重型
    機車行經被告嘉義市政府所管理之嘉義縣太保市○○路6號
    往嘉義市○○○○○道路約100公尺處（下稱系爭路段），
    因設置機關被告高公局無故拆除路旁圍籬，且管理機關被告
    嘉義市○○○○○路修建養護管理規則第33條第2款規定盡
    養護之責致該路段路肩凹陷、破損，且長約50公分之雜草叢
    生致路面邊界與水溝兩者無從辨識，水溝復未加上溝蓋。甲
    ○○因當時天色昏暗致與第三人車輛會車時無法辨識路旁即
    係水溝而跌落水溝，致其頸椎脊髓損傷併四肢無力、頸椎椎
    間盤突出。系爭路段為公有公共設施，卻未設置警告標誌或
    防止人掉落水溝之防護設施，顯不具道路通常應有之安全性
    ，其設置、管理有欠缺而侵害甲○○之身體權、健康權，故
    被告應依國賠法第3條第1項、民法第185條第1項規定之法律
    關係連帶賠償甲○○醫療費11,526元、93年10月4日起至其
    死亡日即95年10月30日之看護費480,000元、非財產上損害8
    00,000元合計1,291,526元。
二、對被告抗辯之陳述：
（一）系爭路段並無單行道之標誌，入口亦未設有禁止進入之標
      誌，且於甲○○前行方向尚設有道路縮減標誌，故被告抗
      辯系爭路段為單行道，顯係不實。而被告另辯稱系爭路段
      為機車專用道，然該機車專用道之標線係設置於系爭路段
      之另一端，故與系爭路段無關。
（二）被告嗣後於系爭事故發生地點放置三角錐，足證系爭路段
      之管理有欠缺。
（三）系爭路段寬約3公尺，一般自小客車寬度僅1.5-1.7公尺，
      非如被告高公局所稱有2.5公尺寬，故系爭路段寬度足供
      1輛自小客車及1輛機車會車，故甲○○並無明知路寬不足
      而仍強行會車之過失。
貳、被告聲明：１、原告之訴駁回，２、如受不利判決，願供擔
    保請准宣告免為假執行，而以下列情詞置辯：
一、被告高公局：
（一）系爭路段為國道1號高速公路嘉義交流道北側機慢車單行
      道，係被告高公局所設置並於73年移交予被告嘉義市政府
      接管。系爭路段之管理及安全維護為被告嘉義市政府之權
      責，故與設置機關即被告高公局無涉，其無須依國賠法第
      3條第1項規定負損害賠償責任。
（二）被告高公局先前為防止動物、行人誤闖高速公路曾於路肩
      設置鐵絲網，然該鐵絲網並非防止他人跌落水溝之安全防
      護設施，且水溝蓋或圍籬亦非道路之必要設施。
二、被告嘉義市政府：
（一）系爭路段因路基下方有排水管通過致部分路面路寬縮減2.
      3公尺，被告嘉義市○○○○道路交通標誌標線號誌設置
      規則第28條第1項規定設置路寬縮減標誌，而系爭路段路
      面白色邊線完整明顯，且路面亦無缺損凹陷，故被告嘉義
      市○○○○○路段之管理並無欠缺。
（二）系爭路段並無雜草叢生致覆蓋路面之情事，且甲○○為當
      地居民，理應知悉路旁為水溝，故原告主張系爭路段雜草
      叢生致無法辨識路旁即係水溝一情，顯非真實。
三、被告高公局、被告嘉義市政府共同抗辯：
    縱認被告高公局設置及被告嘉義市政府管理有欠缺，然系爭
    路段為國道1號嘉義交流道北側機車專用道，係專供北港路
    由東向西機慢車穿越國道1號嘉義交流道之用。甲○○既為
    當地居民，理應熟悉系爭路段路況及行向。甲○○事發時係
    自新港往嘉義方向，本應行走西側之新港往嘉義方向機慢車
    道，卻無照行駛於嘉義往新港方向之系爭路段，縱未違反單
    行道規定，亦係逆向行駛。系爭路段寬僅3公尺，而不足1輛
    汽車與1輛機車會車。甲○○已屆72歲高齡而反應較慢，卻
    貪一時之便而逆向行駛於系爭路段，始產生須與順向來車會
    車之情形。甲○○未考量系爭事故發生地點路寬不足兩車安
    全會車而仍強行會車，致不慎落入水溝係可歸責於己，故被
    告高公局設置及被告嘉義市政府管理縱有欠缺亦與甲○○受
    傷間無相當因果關係。
參、本院判斷：
一、甲○○無重型機車駕照，於上開時地騎駛重型機車行經系爭
    路段道路縮減處，因會車時為閃避來車而跌落路旁水溝，致
    其頸椎脊髓損傷併四肢無力、頸椎椎間盤突出。而被告高公
    局、嘉義市政府依序為系爭路段之設置機關、管理機關，此
    有嘉義縣警察局道路交通事故證明書、財團法人天主教聖馬
    爾定醫院診斷證明書、嘉義縣警察局水上分局95年11月7日
    嘉水警五字第0950038319號函檢附該局南新派出所陳報單、
    受理各類案件紀錄表、南區工程處新營工務段轄區地方公共
    設施移交情形統計表在卷為證，兩造對此亦不爭執，應認為
    真實。
二、原告以系爭路段路面凹陷破損、路旁雜草覆蓋路面致無法辨
    識路旁即為水溝、路旁並無圍籬以防人車掉落水溝、水溝又
    未加蓋為由，主張被告高公局、嘉義市政府之設置、管理有
    欠缺，被告2人則分別以上開情詞置辯，故本件應審究者為
    系爭路段之設置、管理有無欠缺、甲○○受傷與系爭路段設
    置、管理之欠缺間有無相當因果關係，爰就上開爭點分敘如
    下：
（一）１、公有公共設施因設置或管理有欠缺，致人民生命、身
          體或財產受損害者，國家應負損害賠償責任。國賠法
          第3條第1項定有明文。國賠法第3條所定公共設施設
          置或管理欠缺所生國家賠償責任之立法，旨在使政府
          對於提供人民使用之公共設施，負有維護通常安全狀
          態之義務，重在公共設施不具通常應有之安全狀態或
          功能時，其設置或管理機關是否積極並有效為足以防
          止危險或損害發生之具體行為，倘其設置或管理機關
          對於防止損害之發生，已為及時且必要之具體措施，
          即應認其管理並無欠缺，自不生國家賠償責任，故國
          賠法第3條公有公共設施之管理有無欠缺，須視其設
          置或管理機關有無及時採取足以防止危險損害發生之
          具體措施為斷。最高法院92年度臺上字第2672號判決
          意旨得資參照。原告主張設置機關被告高公局將圍籬
          拆除而未繼續設置圍籬為設置有欠缺云云。惟查：在
          甲○○所跌落之水溝旁即系爭路段道路縮減處之前方
          30餘公尺前已設有路寬縮減標誌，用以促使車輛駕駛
          人注意路寬將縮減以採取必要之行車措施而避免跌落
          路旁。因自系爭路段與由嘉義市往新港方向之北港路
          交會處往北以至系爭事故發生地點即道路縮減處之路
          面白色邊線甚為明顯，而系爭路段為直行路段，故行
          駛於系爭直行路段之駕駛人對於前方道路路寬縮減處
          係明顯可見，而系爭路段之右側即可見水溝，此經本
          院履勘現場屬實，而有履勘當日現場照片、原告及被
          告嘉義市政府所提現場照片在卷為證。而圍籬並非一
          般道路之必要安全設施，系爭路段既於道路縮減處前
          方30餘公尺即已設置路寬縮減標誌以促駕駛人注意，
          且因路旁白色邊線清晰明顯，故系爭直行路段之駕駛
          人對於前方道路縮減之路況當清晰可見而得及早調整
          己之行向以避免跌落路旁。被告高公局既於道路縮減
          處之前方適當距離設置路寬縮減標誌，且路面邊線及
          系爭路段旁右側水溝均明顯可見，以足使駕駛人清楚
          目視道路即將縮減之路況而採取必要之駕駛行為，應
          認被告高公局已為積極有效防止危險發生之必要具體
          措施，依上開最高法院判決意旨，堪認系爭路段業具
          通常應有之安全性，其設置並無欠缺。又系爭路段右
          側水溝既明顯可見，即無設置告示牌警告通行民眾路
          旁為水溝之必要。而系爭直行路段並非特殊或危險路
          段，故無設置圍籬之必要，是原告主張被告高公局未
          繼續設置圍籬以防止人車掉落水溝係設置有欠缺云云
          ，即不可採。而被告高公局先前所設置於系爭路段之
          鐵絲網，係為防止人、動物誤入系爭路段旁之國道1
          號嘉義南下交流道以防止行駛於交流道之車輛發生行
          車危險，其目的並非防止行駛於系爭路段之駕駛人掉
          落系爭路段旁之水溝，故被告高公局嗣後拆除鐵絲網
          之行為就系爭路段路寬縮減處之道路安全性而言並無
          影響，是原告亦不得以被告高公局拆除先前所設置之
          鐵絲網即謂系爭路段之設置有欠缺，故原告主張被告
          高公局設置有欠缺云云，並不可採。
      ２、原告以系爭路段凹陷破損、路旁雜草覆蓋路面致無法
          辨識路旁即為水溝、水溝並未加蓋為由，主張被告嘉
          義市政府管理有欠缺云云。惟查：系爭路段路面並無
          斷裂或破損，亦無明顯高低落差，此經本院履勘現場
          屬實，而有履勘筆錄、現場照片在卷可稽。而細觀卷
          附原告所提系爭事故地點現場照片，其路面僅有少許
          與系爭路段路徑同向平行之細微表面龜裂痕，依其龜
          裂痕之深度極淺、痕紋僅有少許且痕紋分布面積極小
          ，又多分布於路面白色邊線之路肩以外，應認該少許
          細微表面龜裂痕尚不致影響路面之行車安全，故原告
          主張路面凹陷一情，與本院履勘結果及卷附原告所提
          現場照片均有不符，而難採信。而原告另主張路旁雜
          草覆蓋路面致無法辨識路旁即為水溝云云。然查：依
          卷附原告所提現場照片所示，雜草係生於系爭事故發
          生地點路面白色邊線以外之路肩外緣部分，且雜草生
          長位置距離白色邊線尚有相當之距離，故於一般情形
          下，駕駛人仍能清楚辨識路肩邊界以避免跌落路旁，
          是無原告所主張因雜草覆蓋路面致水溝與路肩界線辨
          識不清之情，而未影響系爭路段行車之安全性，故其
          管理即無欠缺。況系爭路段與國道1號嘉義南下交流
          道交會處即係水溝，且為明顯可見，業如前述，而原
          告自承：甲○○住處在系爭路段與由嘉義市往新港方
          向之北港路交會點之不遠處，甲○○生前時常經過系
          爭路段等語，則身為當地居民又時常經過系爭路段之
          甲○○自上開交會處在系爭直行路段向北行駛時，當
          不可能不知悉系爭路段旁即為水溝，故原告主張因雜
          草覆蓋路面致甲○○無法辨識路旁即為水溝一情，與
          卷附原告所提現場照片及本院履勘現場結果均有不符
          ，亦有悖常情，而不可採，是原告主張被告嘉義市政
          府未盡養護之責致雜草叢生而影響系爭路段行車安全
          ，其管理有欠缺云云，洵無足取。原告另主張水溝未
          加蓋係欠缺安全性云云。然查：系爭直行路段與由嘉
          義市往新港方向之北港路交會處起點即可見系爭直行
          路段右側為水溝，業如前述，故駕駛人已得預期繼續
          往前行駛時，路旁右側仍為水溝；且系爭事故發生地
          點之路寬約為3.7公尺，此經本院履勘現場偕同兩造
          測量屬實，有履勘筆錄在卷可稽，而系爭路段白色邊
          線距路面邊界又有相當之距離，有現場照片在卷為證
          ，故駕駛人尚不致因行駛於路肩即掉入路旁水溝，是
          駕駛人依系爭路段路況既可預見系爭路旁右側為水溝
          ，且系爭路段路面及路肩寬度均足使一般駕駛人安全
          通過而無跌落路旁水溝之危險，則系爭路段業具備通
          常應有之安全性，尚無將系爭路段右側旁之長條形水
          溝予以加蓋之必要，故原告主張水溝未加蓋係欠缺安
          全性云云，亦不可採。
      ３、原告另主張被告高公局、嘉義市政府嗣於事發地點置
          放三角錐，然縱認其屬實，僅此一節尚不得遽認被告
          高公局、嘉義市政府之設置、管理有欠缺，故原告此
          部分主張，即無足取。
（二）人民依國賠法第3條第1項規定請求國家賠償時，尚須人民
      之生命、身體或財產所受之損害，與公有公共設施之設置
      或管理之欠缺，具有相當因果關係，始足當之。亦即在公
      有公共設施因設置或管理有欠缺之情況下，依客觀之觀察
      ，通常會發生損害者，即為有因果關係，如必不生該等損
      害或通常亦不生該等損害者，則不具有因果關係。而公共
      設施依其物之性質，原有一定之使用目的及使用方法，個
      人違反使用目的及使用方法之個人冒險行為所生損害，難
      令國家負賠償責任。最高法院85年度臺上字第2227號、84
      年度臺上字第1004號判決意旨得資參照。經查：縱認系爭
      路段設置、管理有欠缺，然系爭路段之東側始點係位於嘉
      義市○○路由東往西方向（即嘉義市往新港方向）與高速
      公路北上交流道交會處附近，地面有「機車專用道」及指
      示行進方向往北之標線，路旁有「機車請走機車道」之標
      誌，而系爭路段係為防止行駛於北港路由東向西方向之機
      慢車與同向欲駛入高速公路北上交流道之高速汽車發生碰
      撞危險，因而另行開闢系爭路段專供北港路由東向西機慢
      車行駛，故系爭路段為國道1號嘉義交流道北側機車道，
      而系爭事故發生地點之路段已近機車專用道之終點，其終
      點止於與嘉義市○○路由東往西方向之交會處。上開各情
      ，業經本院履勘現場屬實，而有高速公路、北港路、系爭
      路段分布位置及行進方向圖附於履勘筆錄及現場照片在卷
      為證，故原告主張「機車專用道」及「機車請走機車道」
      標誌在系爭路段另一端，是與系爭路段無關云云，與上開
      事證不符，洵不足取。系爭路段雖無單行道之標誌，然系
      爭路段既係國道1號嘉義交流道北側機車道，復參酌系爭
      路段終點之由嘉義市往新港方向之北港路與高速公路南下
      交流道行向均為由東向西，可認系爭路段之行進方向即係
      由東向西，甲○○自系爭路段西側終點由西往東行駛顯為
      逆向行駛。系爭路段由西往東方向雖設有路寬縮減標誌，
      然此係為促使誤入系爭路段之逆向行駛之駕駛人注意前方
      特殊路況以免發生掉落路旁之危險，故原告尚不得執系爭
      路段由西往東方向設有路寬縮減標誌一節，主張甲○○為
      順向行駛。況甲○○既係當地居民，對附近道路行向理應
      知之甚稔，原告亦自承：甲○○生前常經過系爭路段去隔
      壁村莊找朋友等語。而系爭路段於道路縮減處前方30餘公
      尺已設有路寬縮減標誌以促駕駛人注意，而甲○○為當地
      居民，生前又時常經過系爭路段，對於系爭路段道路縮減
      及路旁即為水溝之路況應當知之甚明。又系爭事故發生地
      點之道路兩側白線外緣距離為2.66公尺，業經本院履勘現
      場偕同兩造測量屬實。甲○○當日因與1輛汽車會車因閃
      避而跌入道路縮減處旁之水溝，此有卷附嘉義縣警察局水
      上分局嘉水警字第6411號南新派出所陳報單所載：「甲○
      ○意識清楚，向警方敘述自己騎駛機車因閃避對方車輛而
      不慎掉入水溝，並未發生擦撞，願意自行處理，不用警方
      作車禍現場處理」等語明確。而1輛汽車寬度一般約為1.6
      至1.8公尺，重型機車寬度約係0.88至0.9公尺，參酌系爭
      事故發生地點之兩側白線外緣距離僅為2.66公尺，且一般
      汽車駕駛人均不會緊靠路邊白線而多係近道路中心線行駛
      ，可認當時甲○○重型機車得行駛之路面寬度已甚為狹窄
      。逆向行駛之甲○○與依法不得行駛於機慢車專用道之第
      三人均未依93年8月26日修正公布之道路交通安全規則第1
      00條第1款規定減速慢行以調整適當會車間距而仍強行會
      車，甲○○因而不慎跌入路旁水溝受傷，顯係因甲○○及
      該第三人之過失所致，與被告高工局、嘉義市政府設置、
      管理之欠缺並無相當因果關係。依前所述，無重型機車駕
      照之甲○○明知系爭路段行車方向為東向西，卻逕自由西
      向東逆向行駛，已係違反系爭路段道路行向之個人冒險行
      為；且與違規行駛在機慢車專用道之對向來車會車時未考
      量路寬縮減情形而減速慢行以適當調整兩車會車間隔或停
      等俟來車通過，卻仍逕自會車，其跌落水溝顯因己之過失
      所致，依上開最高法院判決意旨，應認其受傷與被告高公
      局、嘉義市政府之設置、管理欠缺間無相當因果關係。
三、綜前所述，被告高公局、嘉義市○○○○○路段之設置、管
    理並無欠缺。縱認其有欠缺，因甲○○之受傷係因其個人逆
    向行駛之危險駕駛行為及未依道路交通安全規則第100條第1
    款規定採取必要之行車措施以保持兩車適當會車間隔所致，
    而與被告高公局、嘉義市○○○○○路段之設置、管理行為
    間無相當因果關係，是原告本件請求不符國賠法第3條第1項
    規定之構成要件，其依本條及民法第185條第1項之法律關係
    請求被告連帶負國家賠償責任，為無理由，應與其假執行之
    聲請併予駁回。
肆、因本件事實業臻明確，故兩造其餘攻擊、防禦方法及所提證
    據，即無須再予審酌，爰未逐一論述，附此敘明。
伍、結論：原告之訴為無理由，依民事訴訟法第78條，判決如主
    文。
中　　華　　民　　國　　96　　年　　7　　月　　24　　日
                  民二庭法　官　陳琪媛
以上正本係照原本作成
如對本判決上訴須於判決送達後20日內向本院提出上訴狀
中　　華　　民　　國　　96　　年　　7　　月　　24　　日
                        書記官　林柑杏
